臺灣高等法院刑事判決
110年度軍上更一字第1號
上  訴  人  臺灣桃園地方檢察署檢察官
上  訴  人  
即  被  告  孫翰方


選任辯護人  徐瑞晃律師
被      告  王文彥


選任辯護人  陳佳鴻律師
            江孟洵律師
上列上訴人等因違反國安法等案件，不服臺灣桃園地方法院109
年度軍訴字第4號，中華民國109年10月28日第一審判決（起訴案
號：臺灣桃園地方檢察署109年度偵字第8428號、109年度軍偵字
第124號、第140號），經本院判決後，由最高法院撤銷發回更審
，本院判決如下：
    主  文
原判決撤銷。
孫翰方共同意圖危害國家安全，違反修正前國家安全法第二條之
一之規定，處有期徒刑貳年捌月。未扣案之犯罪所得人民幣壹佰
肆拾柒萬玖仟元、新臺幣陸拾柒萬柒仟陸佰肆拾柒元、美金貳萬
元及亞運紀念套幣壹套均沒收，於全部或一部不能沒收或不宜執
行沒收時，追徵其價額；扣案如附表四編號1至3所示之物品均沒
收。
王文彥共同意圖危害國家安全，違反修正前國家安全法第二條之
一之規定，處有期徒刑壹年肆月；扣案如附表四編號4所示之物
品沒收。
    事  實
一、孫翰方為政治作戰學校正期班22期畢業，曾擔任嘉義光華營
    區230營及警備總部保安處連輔導長，於民國68、69年間，
    考取聯合警衛安全指揮部（國家安全局〈下稱國安局〉特種勤
    務指揮中心前身，下稱特勤中心）陸續擔任上尉、少校、中
    校警衛官，曾擔任前總統蔣經國、李登輝侍衛室之隨扈，於
    80年8月1日退伍；於91年間擔任前立法委員吳克清機要秘書
    、大陸地區廣州大同律師事務所所長機要秘書，處理兩岸經
    貿相關業務而前往大陸地區工作。王文彥為孫翰方之外甥，
    係憲兵指職軍官90年班結訓，曾任憲兵排長、副連長，95年
    間任職特勤中心編制內之憲兵指揮部警衛大隊，曾任前總統
    陳水扁警衛大隊警衛官、總統官邸區隊長，98年間考取特勤
    中心警安組警衛官，100年間調任前總統馬英九中興侍衛室
    警衛官，於105年間蔡英文總統就任期間調任憲兵指揮部警
    衛大隊警衛官，支援國安局，屬特勤中心任務編組。
二、「方建中」、「夏旭」、「方輝」、「徐晨」、「孫帆」、
    「田老闆」、「藍老闆」、「李處長（外號飛機頭）」、「
    廖○○」、「楊○○」、「李○斌」等大陸地區人民（真實年籍
    、姓名均不詳）均為「廣東省海外聯絡辦公室」（亦稱「廣
    東省人民政府第六辦公室」，址設廣東省廣州市○○○○路0號
    ，係中共中央情工系統「中央軍事委員會政治工作部聯絡局
    廣州聯絡局」對外蒐集情報之掩護機構，主要負責蒐集臺灣
    政治情報、策反我國國軍等任務，下稱廣東外聯辦）之官員
    。
三、孫翰方於90年底至91年初，在大陸地區參加臺商聚會時結識
    「方建中」，「方建中」向孫翰方表明其在廣東外聯辦擔任
    幹事，邀約孫翰方至海南接受免費旅遊招待，並陸續引介其
    所屬主官「夏旭」、「方輝」、「田老闆」、「藍老闆」與
    孫翰方見面，另藉由孫翰方曾擔任我國前總統隨扈之經歷，
    向「夏旭」等人展示其工作成果。其後「方建中」為使孫翰
    方協助其進行在臺蒐集情報、發展組織等工作，自93年6月
    間起，提供孫翰方每月人民幣5,000元之工作費（於105年間
    提高至每月人民幣7,000元，於107年間再由廣東外聯辦「李
    處長」提高至每月人民幣1萬元），另每年春節加發2個月獎
    金，端午節、中秋節各加發1個月獎金。孫翰方斯時兼任廣
    州大同律師事務所所長機要秘書，亦利用其與「方建中」等
    人之人脈，在上開事務所承接臺灣人民在大陸地區涉犯刑事
    案件之訴訟委任，告知委任人可給付人民幣80萬至150萬元
    不等之對價，由其進行關說以取得有利判決，待委任人付款
    後，孫翰方再透過「方建中」等人之廣東外聯辦情工人員身
    分進行司法關說，並與「方建中」等人朋分款項。孫翰方明
    知「方建中」等人所屬之廣東外聯辦為大陸地區軍事機關，
    亦明知人民不得為大陸地區軍事機關傳遞關於公務上應秘密
    之文書或發展組織，且現階段兩岸仍處於軍事對抗之狀態，
    如與大陸地區軍事機關合作將危害國家安全及利益，竟為圖
    其在大陸地區以司法關說方式牟取之暴利及廣東外聯辦給付
    工作費、獎金之私利，而為廣東外聯辦吸收，意圖危害國家
    安全，基於為廣東外聯辦發展組織及蒐集、交付或傳遞公務
    上應秘密文書之犯意，而為下列行為：
  ㈠孫翰方為廣東外聯辦發展組織而著手吸收孫以安：
　⒈孫以安（經檢察官為不起訴處分確定）係孫翰方之姪，91年
    間自海軍技術學校常備士官班畢業，歷任蘇澳後勤支援指揮
    部下士、中士，93年間調任戰士隊擔任電機士，94年間調至
    美國查爾斯敦接1803左營軍艦返臺後，即在1803左營軍艦服
    務，至108年12月1日調至1802蘇澳軍艦並升任士官長。「方
    建中」於96年7、8月間，在大陸地區廣東省某處，透過孫翰
    方得知其姪孫以安為現役軍人，任職於1803左營軍艦，有意
    透過孫翰方結交孫以安，遂指示孫翰方邀約孫以安出國與所
    屬廣東外聯辦人員見面，孫翰方旋返臺安排孫以安於97年1
    月23日至1月27日參加印尼峇里島之旅行團，接受免費旅遊
    招待，參加人員另有不知情之歐陽家鳳、孫○全，旅遊費用
    新臺幣（下同）6萬4,570元由不知情之歐陽家鳳墊付。旅遊
    期間，孫翰方帶孫以安與廣東外聯辦官員「方建中」、「李
    ○斌」、「徐晨」餐敘，過程中孫翰方向「方建中」等人介
    紹孫以安為其姪、在海軍紀德艦擔任下士，另向孫以安介紹
    「方建中」、「李○斌」、「徐晨」為大陸人士，雙方並拍
    攝合照；其後孫翰方自歐陽家鳳處取得該次旅遊相關費用單
    據交予「徐晨」折算，由「徐晨」給付孫翰方等值之美金現
    鈔，另由「方建中」交付孫翰方美金現鈔2,000元作為該次
    引介孫以安之報酬。
　⒉孫翰方於98年12月間，在大陸地區廣東省某處，經「方建中
    」指示，邀約孫以安出國與廣東外聯辦之人員見面，旋於返
    回臺灣期間，在其桃園市○○區○○○街00號12樓之住處，向孫
    以安轉知「方建中」欲與之在海外會面，並告知孫以安：「
    方建中」係廣東外聯辦所屬情工人員，具有軍方背景，因其
    在大陸地區從事之律師事務所相關工作，要借助孫以安現役
    軍人之身分，以與該機關人員合作等語，孫以安於知悉上情
    後，因孫翰方之請求，並圖免費旅遊之私利，遂應允之。孫
    翰方即安排孫以安於99年6月15日至同年6月18日參加新加坡
    旅行團，接受免費旅遊招待，孫翰方並先行墊付該次旅遊費
    用33,000元。旅遊期間，孫翰方即帶孫以安與廣東外聯辦之
    官員「方建中」、「田老闆」見面，以使廣東外聯辦之人員
    確認孫以安仍在海軍紀德艦服務，並試圖建立關係。餐敘結
    束，由孫翰方將該次旅遊費用之相關單據交付「方建中」折
    算，由「方建中」交付等值之美金現鈔，以及美金現鈔2,00
    0元作為該次旅遊安排之報酬。
　⒊孫翰方於101年4月間，在大陸地區廣東省某不詳地點，經「
    方建中」指示邀約孫以安出國與廣東外聯辦人員見面，旋返
    臺安排孫以安於101年10月17日至同年10月20日參加韓國旅
    行團，接受免費旅遊招待，孫翰方並先行墊付該次旅遊費用
    26,550元。旅遊期間，孫翰方即帶孫以安與「方建中」、「
    徐晨」見面，使廣東外聯辦之官員確認孫以安仍在海軍紀德
    艦服務，並試圖建立關係。餐敘結束，另由孫翰方將該次旅
    遊費用之相關單據交付「徐晨」折算，由「徐晨」交付等值
    之美金現鈔，另由「方建中」交付美金現鈔2,000元作為該
    次旅遊安排之報酬。
　⒋孫翰方於103年1月間，在大陸地區廣東省某處，經「方建中
    」指示邀約孫以安出國與廣東外聯辦人員見面，旋返臺安排
    孫以安於103年7月10日至7月14日參加韓國旅行團，接受免
    費旅遊招待，參加人員另有不知情之歐陽家鳳、孫○全、孫
    以安之配偶（姓名年籍詳卷），旅遊費用122,500元由不知
    情之歐陽家鳳先行墊付。旅遊期間，孫翰方帶孫以安與「方
    建中」、「徐晨」見面，使廣東外聯辦之人員確認孫以安仍
    在海軍紀德艦服務，並試圖建立關係。餐敘結束，另由孫翰
    方將該次旅遊費用之相關單據交付「徐晨」折算，由「徐晨
    」交付等值之美金現鈔，另由「方建中」交付美金現鈔2,00
    0元作為該次旅遊安排之報酬。
　⒌孫翰方於107年3月間，在大陸地區廣東省某不詳餐廳，經廣
    東外聯辦官員「孫帆」指示邀約孫以安出國與廣東外聯辦之
    人員見面，旋返臺安排孫以安於107年10月21日至10月25日
    參加印尼峇里島旅行團，接受免費旅遊招待，參加人員另有
    不知情之歐陽家鳳、孫○全及孫以安之配偶，旅遊費用由孫
    以安、孫翰方、不知情之歐陽家鳳分別預先墊付26,588元、
    24,694元、44,724元。旅遊期間，孫翰方帶孫以安與廣東外
    聯辦官員「孫帆」、「廖○○」、「楊○○」會晤，餐敘期間被
    告孫翰方向「孫帆」等人介紹孫以安為其姪、在海軍紀德艦
    擔任上士，並向孫以安介紹「孫帆」等人為廣東外聯辦所屬
    情工人員，「孫帆」、「廖○○」並致贈藍色藤製背包1個予
    孫以安，由孫以安轉贈予其配偶。餐敘結束，另由孫翰方將
    該次旅遊之相關費用單據交付「孫帆」折算，由「孫帆」交
    付等值之美金現鈔，並交付美金現鈔3,000元作為該次旅遊
    安排之報酬。
　　孫翰方以上開招待孫以安出國旅遊之方式，為廣東外聯辦之
    官員提供接觸、拉攏、吸收我國現役軍人之機會，然孫以安
    始終未同意被招攬、吸收為廣東外聯辦成員，亦無具體蒐集
    情報、配合相關發展組織之行為，孫翰方因而為大陸地區廣
    東外聯辦發展組織未遂。
　㈡孫翰方為廣東外聯辦發展組織而吸收王文彥：　
  ⒈孫翰方於96年12月間，在大陸地區廣東省某處，告知「方建
    中」其外甥王文彥任職於憲兵指揮部警衛大隊少校區隊長，
    係支援國安局之現役軍人，「方建中」遂指示孫翰方邀約王
    文彥出國與廣東外聯辦人員見面，孫翰方旋返臺安排王文彥
    於97年12月19日至12月23日參加馬來西亞吉隆坡旅行團，並
    預先墊付旅遊費用29,800元。旅遊期間，孫翰方帶王文彥與
    「方建中」、「徐晨」餐敘，向「方建中」等人介紹其外甥
    王文彥為現役軍人，任職國防部直屬警衛大隊，另向王文彥
    介紹「方建中」等人為大陸地區人士，「方建中」則致贈王
    文彥、孫翰方1人1套亞運紀念套幣，雙方並拍攝合照。嗣「
    徐晨」依孫翰方交付之旅遊費用單據給付孫翰方等值之美金
    現鈔，另「方建中」則給付孫翰方美金現鈔2,000元作為引
    介王文彥之報酬。
　⒉孫翰方於98年5月間，在大陸地區廣東省某處，經「方建中」
    指示邀約王文彥出國與廣東外聯辦人員見面，旋於返臺期間
    ，在其桃園縣○○市○○○街00號12樓之住處，向王文彥告知「
    方建中」係廣東外聯辦所屬情工人員，具有軍方背景，欲與
    之見面，因其在大陸地區從事律師事務所工作，需借助王文
    彥特勤人員之身分，以與廣東外聯辦人員合作，王文彥因孫
    翰方之請求，並圖免費旅遊之私利，遂應允之。孫翰方即安
    排王文彥於98年11月27日至11月30日參加韓國旅行團，另預
    先墊付旅遊費用20,600元，並將王文彥已調任國家安全局特
    種勤務中心警安組服務一節告知「方建中」。旅遊期間，孫
    翰方帶王文彥與「方建中」、「徐晨」餐敘，雙方並拍攝合
    照。嗣「徐晨」依孫翰方交付之旅遊費用單據給付孫翰方等
    值之美金現鈔，另「方建中」則給付孫翰方美金現鈔2,000
    元作為報酬。
　⒊孫翰方於100年12月間，在大陸地區廣東省某處，經「方建中
    」指示邀約王文彥出國與廣東外聯辦人員見面，旋返臺安排
    王文彥及不知情之歐陽家鳳（孫翰方之妻）、孫○全（孫翰
    方之子，姓名年籍詳卷）、王文彥之配偶（姓名年籍詳卷）
    於101年6月22日至6月28日參加澳洲雪梨旅行團，旅遊費用
    由孫翰方及歐陽家鳳分別預先墊付10萬元、7萬元。旅遊期
    間，孫翰方帶王文彥與「方建中」、「徐晨」餐敘，雙方並
    拍攝合照。嗣「徐晨」依孫翰方交付之旅遊費用單據給付孫
    翰方等值之美金現鈔，另「方建中」則給付孫翰方美金現鈔
    3,000元作為報酬。　　
　⒋孫翰方於105年4月間，在大陸地區廣東省某處，受廣東外聯
    辦官員「李處長」指示邀約王文彥出國與廣東外聯辦人員見
    面，旋返臺安排王文彥及不知情之歐陽家鳳、孫○全、王○○
    （王文彥之子，姓名年籍詳卷）於105年10月14日至10月17
    日參加新加坡旅行團，旅遊費用114,621元由歐陽家鳳先行
    墊付。旅遊期間，孫翰方帶王文彥與「李處長」、「孫帆」
    餐敘，孫翰方向「李處長」、「孫帆」介紹其外甥王文彥為
    現役軍人，任職於中興警衛室、特勤中心，王文彥並向在場
    之人抱怨特勤中心之升遷問題，餐敘結束，雙方拍攝合照後
    ，王文彥另受「李處長」、「孫帆」邀約，進入其等旅館房
    間，由「李處長」、「孫帆」詢問王文彥之家庭狀況、工作
    升遷、兩岸關係、臺灣人民之輿論與民情及對中國大陸之看
    法等。嗣「孫帆」依孫翰方交付之旅遊費用單據給付孫翰方
    等值之美金現鈔，另「方建中」則給付孫翰方美金現鈔2,00
    0元作為報酬。　
　　孫翰方以上開招待王文彥出國旅遊之方式，為廣東外聯辦提
    供接觸、拉攏、吸收我國現役軍人之機會，且王文彥因而為
    廣東外聯辦所用，而為發展組織之行為。
　㈢與王文彥基於共同為廣東外聯辦蒐集、交付及傳遞公務上應
    秘密文書之犯意聯絡，共同為下列行為：
  ⒈孫翰方於107年3月28日至107年4月27日間某日，在其桃園市○
    ○區○○○街00號12樓之住處，指示王文彥利用其任職於特勤中
    心特勤管制室（下稱特管室）職務之便，蒐集公務上應秘密
    之總統府侍衛長、副侍衛長、特勤中心副指揮官、執行長、
    副執行長等主官姓名、職務、公務電話及總統府侍衛室與特
    勤中心留值主官、高勤官、特勤管制室及各值班輪值表等資
    料，王文彥即於107年3月28日至107年4月27日前某時，利用
    其在特勤中心特管室執行勤務之機會，以其軍用網路之帳號
    密碼登入特勤中心特管室之軍用網路，蒐集107年4月27日至
    5月間之特勤中心留值主官、高勤官、特勤管制室及各值班
    輪值表，另以不詳方法取得總統府侍衛室之輪值資料，並自
    特管室辦公室抽屜內，取得通訊錄，翻查總統府侍衛長、副
    侍衛長、特勤中心副指揮官、執行長、副執行長之姓名、職
    務、公務電話後，抄寫於紙上，再藏放在隨身包包內攜出特
    勤中心，再於107年4月27日晚間8時54分許，在其桃園市○○
    區○○○街0號9樓住處樓下，將上開應秘密之文書資料交付予
    孫翰方，復由孫翰方於107年7月16日至同年月23日間某日，
    攜至大陸地區廣東省某處，傳遞予「孫帆」。
  ⒉孫翰方於107年10月25日至同年11月9日間某日，在其位於桃
    園市○○區○○○街00號12樓之住處，指示王文彥蒐集公務上應
    秘密之總統府侍衛室、各警衛組與特勤中心主官姓名、職務
    及公務電話、特勤中心與總統府侍衛室值班表等資料，王文
    彥即於107年11月9日至同年月12日間某日，利用其在特勤中
    心特管室執行勤務之機會，以其軍用網路之帳號密碼登入特
    勤中心特管室通行席位電腦後，列印永和警衛室、大安警衛
    組、中興警衛組、和平警衛組、平安警衛組所有輪值主管之
    姓名、公務電話及特勤中心與總統府侍衛室值班表等屬於公
    務上應秘密之文書後，藏放在隨身包包內攜出特勤中心，再
    於同年11月13日某時，在其桃園市○○區○○○街0號9樓住處樓
    下，將上開應秘密之文書交付予孫翰方，復由孫翰方於同年
    11月15日出境，攜至大陸地區廣東省某處，傳遞予「孫帆」
    。
四、嗣因國家安全局接獲情資，交予法務部調查局國家安全維護
    工作站調查後，對孫翰方、王文彥持用之行動電話號碼實施
    通訊監察，再由臺灣桃園地方檢察署檢察官指揮調查官分持
    原審法院核發之搜索票至孫翰方、王文彥住處及憲兵指揮部
    計劃處搜索，始查悉上情。
五、案經臺灣桃園地方檢察署檢察官指揮法務部調查局國家安全
    維護工作站移請臺灣桃園地方檢察署檢察官偵查起訴。
    理  由
壹、證據能力部分
一、按被告之自白，非出於強暴、脅迫、利誘、詐欺、疲勞訊問
    、違法羈押或其他不正之方法，且與事實相符者，得為證據
    ，刑事訴訟法第156條第1項定有明文。被告王文彥之辯護人
    於本院主張被告王文彥歷次調詢中涉及交付主官輪值表部分
    之陳述，均是第一次調查人員以不正方法取得，應無證據能
    力云云（見本審卷第158頁），惟未舉出被告王文彥於調查
    局供述時，如何受到強暴、脅迫、利誘、詐欺、疲勞訊問，
    或其他不正之方法等情事；且被告王文彥於109年3月10日偵
    查中稱：伊對109年3月10日調查局筆錄無意見，是出於自由
    意志，有看過才簽名等語（見他字第8223號卷二第225頁）
    ；於109年5月13日偵查中稱：伊對109年5月13日調查局筆錄
    無意見，是出於自由意志，有看過才簽名等語（見軍偵字第
    124號卷第27頁）；於109年5月13日偵查中對於交付主官輪
    值表部分為詳細陳述等語（見軍偵字第124號卷第57至61頁
    ）；應認被告王文彥於調詢中所為之自白，均出於任意性，
    且與事實相符，自得作為證據，被告王文彥辯護人上開主張
    ，即屬無憑。 
二、按刑事訴訟法第159條第1項固規定，被告以外之人於審判外
    之言詞或書面陳述，除法律有規定者外，不得作為證據。惟
    同法第159條之5亦明定：「被告以外之人於審判外之陳述，
    雖不符前4條之規定，而經當事人於審判程序同意作為證據
    ，法院審酌該言詞陳述或書面陳述作成時之情況，認為適當
    者，亦得為證據」、「當事人、代理人或辯護人於法院調查
    證據時，知有刑事訴訟法第159條第1項不得為證據之情形，
    而未於言詞辯論終結前聲明異議者，視為有前項之同意」。
    其立法意旨在基於證據資料愈豐富，愈有助於真實發現之理
    念，酌採當事人進行主義之證據處分權原則，並強化言詞辯
    論主義，透過當事人等到庭所為之法庭活動，在使訴訟程序
    順暢進行之要求下，承認傳聞證據於一定條件內，得具證據
    適格，屬於傳聞法則之一環，基本原理在於保障被告之訴訟
    防禦反對詰問權。是若被告對於證據之真正、確實，根本不
    加反對，完全認同者，即無特加保障之必要，不生所謂剝奪
    反對詰問權之問題（最高法院102年度台上字第309號判決意
    旨參照）。又當事人、代理人或辯護人於調查證據時，知有
    刑事訴訟法第159條第1項不得為證據之情形，卻表示「對於
    證據調查無異議」、「沒有意見」等意思，而未於言詞辯論
    終結前聲明異議者，應視為已有將該等傳聞證據採為證據之
    同意（最高法院93年度台上字第3533號、94年度台上字第29
    76號判決意旨參照）。經查，本判決下列所引各項供述證據
    ，除上開所述外，檢察官、被告孫翰方、王文彥及其等之辯
    護人於本院及審理時準備程序中均陳稱：同意有證據能力等
    語明確（見本審卷第155至158頁、第303至305頁），本院審
    酌各該證據作成時之情況，並無違法不當或證明力明顯過低
    之瑕疵，認以之作為證據應屬適當，依刑事訴訟法第159條
    之5規定，均有證據能力。
三、至其餘憑以認定被告孫翰方、王文彥犯罪事實之本判決下列
    所引各項非供述證據，查無違反法定程序取得之情，依同法
    第158條之4規定反面解釋，俱有證據能力。
貳、實體部分
一、認定事實所憑之證據及理由：
　㈠事實欄三㈠部分：
　　訊據被告孫翰方固坦承有安排孫以安如事實欄三㈠出國旅遊
    並與廣東外聯辦人員見面之事實，惟矢口否認有何發展組織
    之犯行，辯稱：伊於原審坦承是為了要交保，伊跟廣東外聯
    辦人員都沒有跟孫以安說過要吸收他，連問都沒有問，未達
    著手階段，不構成犯罪云云。經查：
　⒈被告孫翰方於調詢、偵查及原審供稱：伊認識「方建中」已1
    7、8年了，是在某次佛山台商協會的餐會認識的，他介紹「
    徐晨」、「夏旭」給伊認識，「徐晨」介紹「孫帆」給伊認
    識，107年10月伊去峇里島時才認識「李處長」，是「孫帆
    」介紹「李處長」是老闆，他們都是廣東外聯辦人員，都具
    有中共官方身分；「方建中」、「徐晨」、「孫帆」等人都
    有要求伊安排現役軍人前往第三地會晤，「方建中」是在96
    年間開始要求伊，伊後來出境前往大陸地區以外國家，都是
    受他們指示安排現役軍人跟他們辦公室的人見面；伊有安排
    姪子孫以安前往峇里島、新加坡、韓國，期間並與「孫帆」
    、「李處長」等人會晤，見面目的就是第一看人死了沒，第
    二情感交流，第三是談思想問題，就是目的在統戰，且因伊
    在大陸搞司法黃牛，必須靠他們的人脈幫忙，以此還他們人
    情；第1次引介孫以安給「方建中」時，有談到孫以安的軍
    階及工作單位，第2次帶孫以安與中共官員見面前，有在飛
    機上告訴孫以安「方建中」等人是中共官員；「方建中」自
    93年6月間起，提供伊每月人民幣5,000元之工作費，於105
    年間提高至每月人民幣7,000元，於107年間再由「李處長」
    提高至每月人民幣1萬元，另每年春節加發2個月獎金，端午
    節、中秋節各加發1個月獎金，伊一直領到109年1月；伊每
    次引介孫以安或王文彥出國與「方建中」等人會晤之機票、
    住宿費用等，都會拿單據給「孫帆」、「徐晨」等報銷，他
    們會換算成美金給伊現鈔，另外再多給伊2到3千美金等語（
    見他字第8223號卷一第227至243頁、第343至345頁、軍他字
    第4號卷第10頁、偵字第8428號卷第72至81頁），就其依廣
    東外聯辦指示，以如事實欄三㈠安排孫以安前往國外免費旅
    遊，旅遊期間與廣東外聯辦人員見面之方式，為廣東外聯辦
    之官員提供接觸、拉攏、吸收我國現役軍人之機會等節，已
    自白不諱。
　⒉第查，證人孫以安於調詢及偵查中供稱：伊多次與孫翰方出
    國赴印尼、新加坡、韓國等地期間，孫翰方都會帶大陸人士
    與伊吃飯，他們單方面透過孫翰方認識伊，伊對他們很反感
    ，但又不能不去，回來後也沒有跟他們聯絡；「孫帆」有送
    伊一個藍色藤編包包，伊送給太太等語（見他字第8223號卷
    三第5至19頁、第100至103頁）；又證人孫以安雖有數次接
    受招待前往印尼、新加坡、韓國等地旅遊之事實，且孫以安
    涉犯違反國家安全法犯行，經檢察官偵查結果，以其接受免
    費旅遊招待以後，並無進一步與廣東外聯辦人員聯繫、安排
    其他人員出境或蒐集、交付公務秘密資料予廣東外聯辦等行
    為，有監聽譯文在卷可稽（見軍偵字第140號卷第109至118
    頁），而為不起訴處分確定，有臺灣桃園地方檢察署109年
    度第8428號、109年度軍偵字第125號、第140號不起訴處分
    書在卷可稽（見軍偵字第140號卷第351至365頁）。是被告
    孫翰方確有安排證人孫以安出國旅遊並於旅遊期間與廣東外
    聯辦人員見面，以提供廣東外聯辦人員接觸、拉攏、吸收我
    國現役軍人之機會，然證人孫以安雖應被告孫翰方要求，與
    「方建中」、「孫帆」等人見面餐敘，並未有任何同意被招
    攬或吸收為廣東外聯辦成員或配合相關發展組織之行為甚明
    。
　⒊又海軍一六八艦隊左營軍艦輪機長張克頎於偵查中證稱：伊
    於106年12月調至左營軍艦擔任輪機長，孫以安係伊所屬部
    門之電機上士，與孫以安共事時間106年12月至108年11月底
    ，孫以安在紀德艦之工作，係負責輪機部門載台電力系統維
    護及各部位用電的安全檢查，就是插座、電線、馬達檢查此
    類工作，工作範圍主要在輪機的艙間，就是在主甲板以下艙
    間，接近水面及水面以下的位置，接觸的資料主要是輪電類
    的技術手冊、及保養資料，這些並沒有機密性，而相關的裝
    備手冊也不是應秘密的文件，伊等僅負責修東西，不會接觸
    到機密等語（見軍偵字第124號卷第159至161頁），益徵被
    告左營軍艦之工作内容，並無接觸機密之機會，相關之工作
    手冊及保養資料等，亦非公務上應秘密之事項。
  ⒋再查，廣東外聯辦成立於1999年12月30日，亦稱「廣東省人
    民政府第六辦公室」，係中共中央軍委會總政治部聯絡部（
    2016年1月改制為中央軍委政治工作部聯絡局）廣州聯絡局
    從事情報工作之掩護機構，主要負責蒐集臺灣政治情報、策
    反我國軍等任務，單位成員常以商人身分出入香港、臺灣；
    「方建中」現為廣州聯絡局副局長等節，有法務部調查局兩
    岸情勢研析處105年9月14日函文附卷可考（見軍偵字第140
    號卷第67頁），是廣東外聯辦為大陸地區軍事情報機構，亦
    堪認定。
　⒌此外，復有臺灣新光商業銀行股份有限公司106年5月16日新
    光銀信卡字第1060032159號函暨所附歐陽家鳳之信用卡申請
    書影本及帳單明細、渣打國際商業銀行股份有限公司106年5
    月24日渣打商銀字第1060011285號函暨所附孫翰方之歷次申
    辦信用卡申請書影本及信用卡帳單資料、台新國際商業銀行
    107年11月16日台新作文字第10763633號函暨所附孫翰方及
    歐陽家鳳之信用卡交易明細、玉山銀行信用卡暨支付金融事
    業處107年11月7日玉山卡（信）字第1070000638號函暨所附
    孫以安之消費明細、玉山銀行信用卡暨支付金融事業處108
    年4月16日玉山卡（信）字第1080000350號函暨所附歐陽家
    鳳及孫以安之消費明細、孫翰方自91年1月1日至108年3月31
    日之外匯及信用卡刷卡紀錄對照表、曾與孫翰方及孫以安共
    同搭乘飛機者之查詢結果、中央銀行外匯局106年4月27日台
    央外捌字第1060015079號函暨所附外匯收入歸戶彙總表、外
    匯收入明細表、外匯支出歸戶彙總表、外匯支出明細表等資
    料、通訊監察譯文（監察對象：孫翰方、孫以安、徐晨）、
    中央銀行外匯局108年1月19日台央外捌字第1080002887號函
    暨所附外匯收入、支出歸戶彙總及明細表、中央銀行外匯局
    108年4月19日台央外捌字第1080014922號函暨所附外匯收入
    、支出歸戶彙總及明細表、中央銀行外匯局108年9月10日台
    央外捌字第1080031505號函暨所附外匯收入、支出歸戶彙總
    及明細表、扣案之手寫電話、廣東省海外聯絡辦公室等名片
    之翻拍照片、孫翰方、歐陽家鳳及孫以安共同入出境資料、
    「孫帆」、「方建中」、「夏旭」、「徐晨」之照片、歐陽
    家鳳與孫以安之LINE通訊軟體對話擷圖翻拍照片、中共「廣
    東省海外聯絡辦公室」組織成員一覽表等資料附卷可稽（見
    他字第8223號卷一第41至47頁、第49至65頁、第91頁、第93
    頁、第95頁、第97至119頁、第121至123頁、第125至145頁
    、第171至195頁、第203至215頁、第261頁、第263至265頁
    、第285至287頁、第315至319頁、第337至339頁；他字第82
    23號卷二第29至39頁、第85頁、第101頁、第123頁、第181
    頁、第209至213頁；他字第8223號卷三第33至35頁、第47頁
    反面至49頁、第91頁、第157至171頁；軍他字第4號卷第37
    頁；軍偵字第140號卷第13至14頁），並有藍色藤編側背包1
    個扣案可佐。
　⒍末按，修正前國家安全法為大陸地區黨政軍等機構團體刺探
    、蒐集、交付或傳遞公務秘密之行為，與為其發展組織之行
    為，二者犯罪態樣與構成要件不同，但皆應處罰，後者即「
    發展組織」之行為自不以有刺探公務秘密等行為為其前提要
    件。又所謂「組織」，係指一群人為達成共同目的，組成依
    其權責分配而運作之團體，修正前國家安全法第2條之1 所
    謂之「發展組織」，指為此等組織之成立目的，對外接觸、
    招攬、吸收成員或壯大、增進該組織之行為而言（最高法院
    104年度台上字第643號判決要旨參照）。查廣東外聯辦官員
    之任務在蒐集我國國安情報、策反我國國軍，其接觸、招攬
    、吸收對象多為我國具有軍事、情報工作背景，或具情資聯
    繫管道、軍情人脈關係之人員，若被招攬之人同意而與該組
    織具備共同目的，為其發展組織之行為即屬既遂，反之，則
    屬未遂。是被告孫翰方依廣東外聯辦官員之指示，刻意安排
    孫以安接受多次免費國外旅遊，並於旅遊期間引介孫以安與
    廣東外聯辦人員會晤、餐敘，提供廣東外聯辦人員接觸、拉
    攏、吸收我國現役軍人之機會，堪認被告孫翰方主觀上具有
    危害國家安全之意圖，客觀上亦已著手實行為大陸軍事機關
    發展組織之行為；然孫以安既未同意被招攬或吸收為廣東外
    聯辦成員，亦無任何具體配合相關發展組織之行為，被告孫
    翰方就孫以安部分發展組織之犯行應屬未遂。被告孫翰方辯
    稱：其未著手為廣東外聯辦吸收孫以安，應無犯罪云云，委
    無可採。
　㈡事實欄三㈡部分：
　　訊據被告孫翰方固坦承有安排王文彥如事實欄三㈡出國旅遊
    並與大陸地區廣東外聯辦人員見面之事實，惟矢口否認有何
    發展組織犯行；辯稱：伊於原審坦承是為了要交保，伊跟大
    陸地區廣東外聯辦人員都沒有跟王文彥說過要吸收他，連問
    都沒有問云云。經查：
　⒈被告孫翰方於偵查及原審中供稱：97年12月19日至23日，伊
    帶王文彥前往馬來西亞吉隆坡，接受免費旅遊招待，並與「
    方建中」、「徐晨」見面，是依「方建中」在大陸廣州某處
    之指示，他說他已經幫伊很多忙，希望伊帶現役軍人到海外
    見面作為反饋，他們希望能跟伊帶的現役軍人建立關係，「
    方建中」等人還贈送伊等亞運紀念套幣；98年11月27日至30
    日伊帶王文彥前往韓國，接受免費旅遊招待，是「方建中」
    約半年前在廣州某處指示伊帶王文彦前往韓國與「方建中」
    、「徐晨」見面；101年6月22日至28日伊與歐陽家鳳、孫○
    全、王文彥及其配偶前往澳洲雪梨，接受免費旅遊招待，也
    是「方建中」約半年前在大陸廣州某處指示伊帶王文彥前往
    澳洲雪梨與「方建中」、「徐晨」見面；105年10月14日至1
    7日，伊與歐陽家鳳、孫○全、王文彥前往新加坡，這次是李
    處長在大陸廣州某處，約半年前指示，旅遊期間伊帶王文彥
    至當地餐廳與李處長、「孫帆」等人見面；伊98年間告知王
    文彦，「方建中」等人是大陸解放軍情工人員，伊與王文彦
    至馬來西亞吉隆坡與「方建中」等人見面後，再邀約王文彥
    出國，他就諸多推托，伊才請王文彥幫伊，見面目的就是第
    一看人死了沒，第二情感交流，第三是談思想問題，就是目
    的在統戰，王文彥也知道；李某與「孫帆」都要伊蒐集臺灣
    機密資料，軍事、國防或其他領域的都可以，只要是機密的
    都行；107年間，「孫帆」叫伊蒐集，王文彥有提供給伊值
    班表，王文彥進入特勤中心服務，並擔任馬英九總統的侍衛
    官，是伊在大力協助，伊目的就是透過王文彦在特勤中心的
    位置，提高伊在「方建中」等大陸地區情工人員的分量，伊
    要求王文彦提供特勤中心、總統府侍衛室的輪值表，及上開
    單位主官的公務電話，目的是長久以來伊沒有提供對岸任何
    資料，伊想表現一下；伊承認起訴書所載犯罪事實，起訴書
    所載犯罪事實伊仔細看過，伊全部承認等語（見軍他第4號
    卷第17頁、軍偵第140號卷第272至283頁、第331至332頁、
    原審卷一第293頁、原審卷二第53頁），核與同案被告王文
    彥於偵查及原審審理時供承：97年12月19日至23日，伊與孫
    翰方前往馬來西亞吉隆坡，孫翰方有帶2位情工人員與伊見
    面；98年11月27日至30日，伊與孫翰方前往韓國接受免費旅
    遊招待，並與「方建中」、「徐晨」見面；101年6月22日至
    28日，伊與孫翰方前往澳洲雪梨，接受免費旅遊招待，孫翰
    方並帶伊與「方建中」、「徐晨」見面；105年10月14日至1
    7日，伊與孫翰方等人前往新加坡，旅遊期間孫翰方帶伊與
    李姓處長、「孫帆」等人見面；每次孫翰方邀約伊出國，伊
    都知道是要與「方建中」等中共官員會晤，孫翰方在98年間
    就跟伊說「方建中」等人都具有大陸軍人身分；伊承認犯罪
    ，犯罪情節如起訴書所載，伊有仔細看過起訴書所載犯罪事
    實，伊全部承認等語（見軍他字第4號卷第24頁、軍偵字第1
    24號卷第58至61頁、第197至205頁、第235至257頁、原審卷
    一第243頁、原審卷二第53頁）、證人歐陽家鳳於警詢及偵
    查時證稱：伊有如事實欄三㈡⒊、⒋所載，與孫翰方、王文彥
    一同出國旅遊之事實（見他字第8223號卷二第15至17頁、第
    139至141頁、偵字第8428號卷第35頁反面至39頁）相符。
　⒉此外，復有渣打國際商業銀行股份有限公司106年5月24日渣
    打商銀字第1060011285號函暨所附孫翰方之歷次申辦信用卡
    申請書影本及信用卡帳單資料、星展（台灣）商業銀行資訊
    與營運處106年5月11日（106）星展消金作服字第76號函暨
    所附歐陽家鳳之信用卡申請書影本及95年1月起迄今之帳單
    明細資料、孫翰方自91年1月1日至108年3月31日之外匯及信
    用卡刷卡紀錄對照表、中央銀行外匯局106年4月27日台央外
    捌字第1060015079號函暨所附外匯收入歸戶彙總表、外匯收
    入明細表、外匯支出歸戶彙總表、外匯支出明細表等資料、
    通訊監察譯文（監察對象：孫翰方、徐晨、王文彥）、中央
    銀行外匯局108年1月19日台央外捌字第1080002887號函暨所
    附外匯收入、支出歸戶彙總及明細表、中央銀行外匯局108
    年4月19日台央外捌字第1080014922號函暨所附外匯收入、
    支出歸戶彙總及明細表、中央銀行外匯局108年9月10日台央
    外捌字第1080031505號函暨所附外匯收入、支出歸戶彙總及
    明細表、扣案之手寫電話、廣東省海外聯絡辦公室人員名片
    之翻拍照片、孫翰方、歐陽家鳳入出境資料、「孫帆」、「
    方建中」、「夏旭」、「徐晨」之照片、中共「廣東省海外
    聯絡辦公室」組織成員一覽表在卷可稽（見他字第8223號卷
    一第49至65頁、第77至87頁、第95頁、第97至119頁、第121
    至123頁、第125至145頁、第171至195頁、第203至215頁、
    第261頁、第263至265頁、第285至287頁、第315至319頁、
    第337至339頁、他字第8223號卷二第29至39頁、第85頁、第
    101頁、第123頁、第181頁、第209至213頁、他字第8223號
    卷三第33至35頁、第47頁反面至49頁、第91頁、第157至171
    頁、偵字第8428號卷第207至215頁、第217至225頁、第227
    至245頁、第271頁、軍他字第4號卷第37頁、軍偵字第124號
    卷第23頁、第37頁、第39至47頁、第97至99頁、第101至107
    頁、第109至151頁、第153頁、第175至179頁、第243至245
    頁、軍偵字第140號卷第13頁、第55頁、第67頁、第211頁至
    233頁、偵字第8428號不公開卷第1頁、軍偵字第124號不公
    開卷第1至28頁），及扣案如附表四編號1至4所示之物、王
    文彥之廣州亞運紀念幣可佐。至起訴書二㈠⑵之④記載該次至
    新加坡之旅遊費用「104,621元」，係由歐陽家鳳於105年8
    月24日至台華旅行社刷卡支付等情，惟依卷內歐陽家鳳之刷
    卡明細顯示起訴書二㈠⑵之④所示該次旅遊費用由歐陽家鳳於1
    05年8月24日刷卡支付，而其費用應為「114,621元」（即55
    ,321+59,300＝114,621），有歐陽家鳳之刷卡明細在卷可憑
    （見他字第8223號卷一第83頁），是起訴書此部分之記載有
    誤，應予更正如事實欄所載，附此敘明。
　⒊依被告孫翰方、王文彥上開供述、上開證人之證述及非供述
    資料可知，被告孫翰方為廣東外聯辦發展組織吸收後，即依
    該組織之指示，以多次招待被告王文彥免費國外旅遊之方式
    ，為廣東外聯辦提供接觸、拉攏、吸收我國現役軍人之機會
    ；且被告孫翰方於98年間已告知被告王方彥「方建中」等人
    屬廣東外聯辦等單位，為大陸地區軍事機關之人員，被告王
    文彥亦明知其現役軍人之身分為廣東外聯辦人員所知悉，竟
    仍配合被告孫翰方一同前往馬來西亞吉隆坡、韓國、澳洲雪
    梨、新加坡等地旅遊，期間並與「方建中」、「徐晨」、「
    李處長」、「孫帆」等廣東外聯辦人員見面，復與被告孫翰
    方共同蒐集、交付或傳遞公務上應秘密文書予廣東外聯辦人
    員（詳後述），則被告王文彥已為廣東外聯辦所用，使其勢
    力延伸至我國特勤單位，顯有具體配合相關發展組織之行為
    ，是被告孫翰方為廣東外聯辦發展組織而吸收王文彥之犯行
    ，灼然甚明。
　㈢事實欄三㈢部分：
　　訊據被告孫翰方、被告王文彥固坦承王文彥有將公務電話表
    交付予孫翰方，然均矢口否認有何蒐集、交付或傳遞公務上
    應秘密之文書犯行，被告孫翰方辯稱：伊於原審坦承是為了
    要交保，伊之前對調查局、檢察官說的那些事情都是伊編出
    來的，現在科技發達，倘真有機密文件，用電子設備即可傳
    達，何必冒險攜帶紙本；值班表是5月份的，7月份帶去大陸
    ，時間上已經過了那麼久，資料也沒有價值，且該份文件也
    不是機密文件；公務電話表只是王文彥拜託伊打電話給長官
    調整職務，伊看過就撕掉了云云；被告王文彥辯稱：伊因羈
    押身分超過3個月會喪失軍人身分，伊怕失去軍人身分始認
    罪，伊只是為了升遷請孫翰方幫伊關說，始交給孫翰方公務
    電話表，伊並沒有蒐集或交付其他公務上應秘密、國防以外
    秘密文件云云。經查：
　⒈供述證據：
  ⑴被告孫翰方、王文彥之供述證據：
　①被告孫翰方於偵查及原審中供稱：「李處長」與「孫帆」等
    人都有要求伊蒐集臺灣機密資料，軍事、國防或其他領域的
    都可以，只要是機密的都行，107年間，「孫帆」叫伊蒐集
    資料，伊有要求王文彥提供給伊，王文彥進入特勤中心服務
    ，並擔任馬英九總統的侍衛官，是伊大力協助，伊目的就是
    透過王文彦在特勤中心的位置，提高伊在「方建中」等大陸
    地區情工人員心中的分量，伊要求王文彦提供特勤中心、總
    統府侍衛室的輪值表，及上開單位主官的公務電話，目的是
    長久以來伊沒有提供對岸任何資料，伊想表現一下；107年1
    1月、12月間，王文彥提供給伊的特勤中心值班表與總統府
    侍衛室值班表，是在同一張紙上，有留守人員的姓名、電話
    ；值班表每天都不一樣，但有3人是一樣的，就是特勤中心
    的副指揮官、侍衛室的侍衛長跟副侍衛長，其他人每天都會
    變，每天班表人員都會不一樣，上面的姓名及聯絡電話作用
    是發生緊急狀況時，可以用電話聯絡得到，所以王文彥交給
    伊的值班表，是當天晚上的留守人員，白天是有勤務，勤務
    有長官在不需要；伊承認起訴書所載犯罪事實，起訴書所載
    犯罪事實伊仔細看過，伊全部承認等語（見軍他字第4號卷
    第16頁、偵字第8428號卷第293至298頁、軍偵字第140號卷
    第272至283頁、第331至332頁、原審卷一第293頁、原審卷
    二第53頁）。
　②被告王文彥於偵查及原審審理時供承：伊從98年開始就知道
    孫翰方被大陸情工人員所吸收，並將伊納為他底下的成員發
    展組織；孫翰方有要求伊提供特勤中心及總統府侍衛室的輪
    值表，以及要伊提供永和侍衛室侍衛長、副侍衛長及特勤中
    心副指揮官、執行長、副執行長等主官的姓名及電話，伊有
    手寫給他，永和侍衛室是總統的侍衛；被告孫翰方曾於閒聊
    中向伊詢問維安特勤的現況、内容、執勤技巧等經驗交流，
    伊知道這些資訊他會提供給中共，他在中國有將特勤相關工
    作内容，還有特勤人員資料做成報告賣給大陸對臺工作人員
    ，伊等特勤工作保護對象就是總統、副總統，伊等執行技巧
    他可以做成報告，可以給對臺工作者作為分析；伊交給孫翰
    方之「總統府各侍（警）衛組值班表」，是在特勤中心特管
    室裡面的「通行值位」電腦，輪值的人都可以用「通行值位
    」電腦，開機有設密碼，但密碼在特勤中心是固定的，一般
    使用時不登記，轉檔時就是内部跟外部網路連線交換時需要
    登記，其他不需要，路徑是固定的，放在桌面上，伊印出「
    總統府各侍（警）衛組值班表」後，就放在包包內帶出；伊
    在大直忠烈祠的特勤中心抄寫總統府侍衛長、副侍衛長、特
    勤中心副指揮官、執行長、副執行長等人之姓名及公務電話
    ，抄寫完後交給孫翰方；伊在特勤中心值班時抄錄總統府侍
    衛長、副侍衛長、特勤中心副指揮官、執行長、副執行長等
    人之姓名及公務電話，伊放假回來時伊跟孫翰方通電話，拿
    到伊家樓下給孫翰方，並且告訴孫翰方主官何時何地值班；
    勤務表部分是看電腦裡的業務輪值表，用手抄寫，伊的業務
    就是負責特勤中心的輪值表業務，所以伊會看主官後面誰輪
    值，然後手抄交給孫翰方；另外手抄的紙上還有永和警衛室
    的侍衛長及副侍衛長的姓名、電話，輪值表伊沒印下來，伊
    是手抄的，伊承認伊確實有看輪值表並將5位主官的姓名電
    話手抄給孫翰方，「國安局特種勤務中心108年12月份留值
    主官、高勤官、特勤管制室及各值班輪值表」，是一般公務
    機密，伊有交付2次特勤中心輪值表予孫翰方，伊承認犯罪
    ，犯罪情節如起訴書所載，伊有仔細看過起訴書所載犯罪事
    實，伊全部承認等語（見他字第8233號卷二第230至232頁、
    軍他字第4號卷第25至26頁、第44至48頁、軍偵字第124號卷
    第58至61頁、第197至205頁、第235至257頁、原審卷一第24
    3頁、原審卷二第53頁）。
　⑵證人部分：　
　①證人即國安局特勤中心少將副執行長沈能策於偵查中證稱：
    特勤是以警衛對象人身安全維護為主，就是總統副總統及其
    家屬與特定人士，特定人士在特種勤務條例中有規定，就是
    經總統核定的人員，例如國家特使，在特種勤務條例施行細
    則第4條第2項有列舉，特勤人員針對執勤内容是機密等級，
    特勤中心組織成員、聯絡方式應該都要保密，特勤中心與總
    統府侍衛室任務關係，總統府侍衛室編成總統警衛室，總統
    警衛室屬於任務編組，除了建制人員之外，還有支援人員，
    總統府侍衛室是國安局協同執行特種勤務的機關之一，總統
    府侍衛室人員之身分有核列為國家機密或一般公務機密之密
    等，總統府侍衛室人員所使用之行動電話，這些配發的電話
    的電話號碼會因為保密而不對外公開，這屬於公務上應秘密
    事項，因為行動電話會顯示出基地台位置及訊號，可能危及
    維安等語（見偵字第8428號不公開卷第4至5頁）。
　②證人即國安局特勤中心勤務組上校組長霍一行於偵查中證稱
    ：「總統府各侍（警）衛組值班表」通常都是警衛組的警衛
    參謀會交代通行值日官儲存的位置，因為伊不是直接的操作
    者所以不清楚，但在特勤中心的特管室只要上電腦操作都會
    找到相關資料，「總統府各侍（警）衛組值班表」應屬於公
    務上應秘密的資料，「總統府各侍（警）衛組值班表」每日
    值班主官由各侍衛室自己決定，再將表透過内網傳送給伊等
    儲存在雲端資料庫；特勤中心特管室相關作業規定是不可以
    攜出，公務上應秘密事項應該都不能攜出等語明確（見軍偵
    字第124號不公開卷第30頁反面至32頁）。
  ⒉又按，國家安全法第2條之1關於公務上應秘密資料之規定，
    其立法意旨乃在因應中共及其掌控之機構、團體在臺灣地區
    發展組織等行為，如以危害國家安全與社會安定為目的，自
    應予以處罰，以免影響臺灣地區之安全與安定，反而不利兩
    岸關係之和平、穩定發展，爰規定該秘密之範疇不以「國防
    秘密」為限，乃納入「非國防秘密」外之「公務秘密」，以
    求完備。而該等公務秘密，係指外交、財政、經濟、內政、
    監察、考試、交通、司法與國家政務、事務或人民權益具有
    利害關係不得宣露於外之機密均屬之，至何項文書應予守密
    ，應就主觀客觀兩方面審視其內容性質及依各該機關處理事
    務之有關法令規定而定，非可一概視之。如有與國家政務或
    事務上具利害關係，而攸關國家安全、邊防管制等應保守之
    秘密者，均屬之，亦非以明文規定為唯一標準，或經相關主
    管機關列為機密或密等為要件（最高法院109年度台上字第2
    793號刑事判決參照）。依總統府政風處109年4月21日華總
    政一字第10900032160號函覆：「總統府侍衛室值勤名冊、
    執勤表：律定輪值同仁排班及督導項目，且涉及總統府警衛
    安全輪值及勤務内容，屬公務上應秘密事項」，有總統府政
    風處109年4月21日華總政一字第10900032160號函在卷可稽
    （見偵字第8428號卷第1頁）；另依總統府秘書長109年6月1
    5日華總法字第10900064320號函覆：「有關總統府侍衛長、
    副侍衛長、特勤中心副指揮官、執行長、副執行長姓名、公
    務電話等，上開人員之職稱及姓名經媒體報導者，固屬公開
    資訊，惟渠等公務電話係供特種勤務聯繫、協調之用，為免
    影響或干擾公務遂行，自屬與國家事務上具有利害關係者，
    為公務上應秘密之事項。倘洩漏予境外敵對勢力，恐成為對
    方電訊監控對象，易造成公務機敏資料外洩，致生安全維護
    對象維安漏洞之虞」（見軍偵字第124號不公開卷第3頁）；
    又經本院函詢國家安全局特種勤務指揮中心關於總統府侍衛
    室、國安局特勤中心等輪值表、總統府侍衛長、副侍衛長、
    特勤中心副指揮官、執行長、副執行長等主官姓名、職務、
    公務電話、永和警衛室、大安警衛組、中興警衛組、和平警
    衛組、平安警衛組所有輪值主管真實姓名、公務電話以及特
    勤中心與總統府侍衛室值班表是否屬公務上應秘密事項，經
    國家安全局特種勤務指揮中心函覆國安局特勤中心等輪值表
    、總統府侍衛長、副侍衛長、特勤中心副指揮官、執行長、
    副執行長等主官姓名、職務、公務電話、永和警衛室、大安
    警衛組、中興警衛組、和平警衛組、平安警衛組所有輪值主
    管真實姓名、公務電話等均涉及個人隱私且屬公務上應秘密
    之事項，不得任意洩漏，有國家安全局特種勤務指揮中心11
    1年5月9日盛堅（發）字第1110000552號函在卷可稽（見本
    審卷第251至254頁），是依前揭證人之證述及函文所載，特
    勤中心、總統府侍衛室之輪值表及主官姓名、電話，涉及總
    統府之維安事項，與我國國家元首之人身安全、重要政務之
    行程等直接相關，自與國家政務或事務具利害關係，而攸關
    國家安全，被告王文彥蒐集上開公務上應秘密之資料，交付
    給被告孫翰方傳遞予大陸地區廣東外聯辦，其等為蒐集、交
    付或傳遞關於公務上應秘密之文書無訛。
　⒊被告孫翰方、王文彥雖以前詞置辯，惟查：
　⑴被告孫翰方離開特勤單位多年，仍屬熟識而可言及關說之單
    位主官當非眾多，若其真欲為被告王文彥關說職務升遷等事
    ，擇其中一、二特定熟識之人，請被告王文彥查明聯絡方式
    即足，何需被告王文彥冒洩密之風險記錄所有當值主官之姓
    名、電話及輪值時間，其等辯詞已屬有疑。
　⑵第觀被告孫翰方、王文彥於107年4月27日晚間8時54分通話之
    通話內容：「孫翰方（下稱孫）：嘿嘿，回到家了吧？我1
    分鐘到，然後你不要帶手機。王文彥（下稱王）：好」；其
    等於107年11月9日下午4時31分通話之通話內容：「孫：兄
    弟，那個事辦得怎麼樣啦？王：我在上班。‧‧‧孫：什麼時
    候再休假？王：下禮拜一。孫：那好。王：怎麼啦？禮拜二
    再給你行不行啊？孫：好，OK」，有被告孫翰方、王文彥之
    通訊監察譯文在卷足憑（見軍他字第4號卷第33、35頁），
    兩人對話之語氣顯非被告王文彥有求於被告孫翰方，而係被
    告孫翰方詢問所交辦事項是否完成；佐以被告王文彥於調詢
    中供稱：107年4月27日、107年11月9日的對話，是孫翰方說
    要為伊關說，請伊提供永和侍衛室侍衛長、副侍衛長及特勤
    中心長官的姓名及電話給他，孫翰方告訴伊，關說不太好，
    伊身為國安局人員，手機都會被監聽，才會叫伊不要帶手機
    等語（見他字第8223卷二第166頁、第230至231頁），被告
    孫翰方既明知國安局人員之通訊內容將被監聽，則若其依公
    務電話表撥打公務電話予單位主官，為被告王文彥關說，豈
    非更有遭監聽之風險？是其等所辯顯違常情，難以採信。
　⑶被告孫翰方與大陸地區軍事機關之大陸地區廣東外聯辦如何
    合作牟利、廣東外聯辦負責對臺工作、情蒐之任務、如何指
    示其安排引介我國現役軍人之過程細節、各類報酬之計算等
    各細節，均供述綦詳，應非出於杜撰，而係其個人親身經歷
    所為之陳述，益見被告孫翰方於原審審理時出於任意性，確
    屬事實，堪以採信。另被告王文彥多次依被告孫翰方安排至
    國外免費旅遊，期間並與大陸廣東外聯辦人士「方建中」、
    「徐晨」、「孫帆」、「李處長」等人餐敘，其間談話內容
    涉及被告王文彥之職務、被告孫翰方在大陸地區司法關說牟
    利等事項，被告王文彥既明知被告孫翰方探問特勤中心有關
    業務事項，均會將情資提供予大陸地區人員，則被告孫翰方
    請其提供特勤中心及總統府侍衛室主官及輪值表等維安重要
    機密資料，自當知悉被告孫翰方將用以傳遞予大陸地區人員
    。其於原審審理時出於任意性，供承其利用任職特勤中心特
    勤管制室之便，依被告孫翰方之指示，以其所屬軍用網路帳
    號密碼登入特勤中心特管室之軍用網路，搜尋、列印或以手
    抄錄等方式，蒐集公務上應秘密之高階人員之姓名、電話、
    輪值資料，交付予被告孫翰方後，再由被告孫翰方傳遞予廣
    東外聯辦，為大陸地區軍事機關蒐集、交付或傳遞關於公務
    上應秘密之文書之自白，應屬事實，亦可採信。
　⑷被告孫翰方為政治作戰學校正期班畢業，曾擔任警備總部保
    安處連輔導長、特勤中心上尉、少校、中校警衛官，為2位
    前總統蔣經國、李登輝侍衛室之隨扈；被告王文彥係憲兵指
    職軍官結訓，曾任職特勤中心編制內之憲兵指揮部警衛大隊
    、前總統陳水扁警衛大隊警衛官、總統官邸區隊長、前總統
    馬英九中興侍衛室警衛官、憲兵指揮部警衛大隊警衛官，支
    援國安局，屬特勤中心任務編組；衡諸被告孫翰方曾為職業
    軍官10餘年，被告王文彥於案發時仍為職業軍官，在職近20
    年，其等多擔任特勤職務，均係有相當智識及社會經驗之人
    ，對有關危害國家安全之罪名甚重、在法院審理時認罪與否
    之重要性等當知之甚詳，被告孫翰方、王文彥既均供稱其等
    於原審審理時認罪，並未遭強暴脅迫，係出於其等之自由意
    志，認罪之動機係為交保；惟被告王文彥於109年7月30日獲
    原審裁定以15萬元交保(見原審卷一第246頁)，於109年9月1
    4日辯論時仍認罪，其認罪之動機顯然非僅為交保；於原審
    審判程序中訊問起訴犯罪事實時，被告孫翰方、王文彥均答
    稱：起訴書犯罪事實伊等有仔細看過，伊等全部承認等語(
    見原審卷二第53頁)，被告孫翰方、王文彥歷任軍職多年，
    對於洩漏國家軍事機密乃犯罪行為且將涉重刑訴追等情確知
    之甚明，其等之認罪動機中，縱有為交保免於繼續羈押者，
    然並不影響其等認罪之任意性及憑信性。倘被告孫翰方、王
    文彥與上開犯罪事實所稱之大陸地區軍事機關負責對台工作
    、情蒐任務之人員未曾有任何往來、引介我國現役軍人、交
    付機密文件之舉，其等理當於檢察官訊問時、原審審理時極
    力否認、為己辯駁，以免無端遭受重刑追訴且被告王文彥亦
    將喪失軍人身分，始符常理，是被告孫翰方所謂因其想交保
    而認罪，被告王文彥稱因羈押如超過3個月將喪失軍人身分
    始認罪等情，顯違常情，自難採信為真。被告孫翰方、王文
    彥於本院審理時翻異前詞，徒以前詞辯解，經核前後迥異，
    益見其等空言否認與事實不符，皆難採認。　
　⒋此外，復有法務部調查局國家安全維護工作站扣押封條暨扣
    案之手寫電話、廣東省海外聯絡辦公室等名片之翻拍照片、
    法務部調查局國家安全維護工作站搜索及扣押筆錄、扣押物
    品目錄表、王文彥手繪之特勤中心輪值表表格、法務部調查
    局109年5月15日調資伍字第10914000090號函附之資安鑑識
    實驗室編號000000鑑定報告、國家安全局特種勤務指揮中心
    行動電話安全管制要點、國家安全局特種勤務指揮中心公務
    行動電話管制申請表、國家安全局行動電話安全管制規定暨
    其附件、國家安全局特種勤務指揮中心特種勤務管制室作業
    規定暨其附件、109年5月25日檢察官現場勘驗筆錄、國家安
    全局特種勤務指揮中心109年6月5日律妥（發）字第1090000
    800號函暨所附澄復事項表、國家安全局特種勤務指揮中心
    內部安全工作宣導紀錄簽名冊、法務部調查局兩岸情勢研析
    處105年9月14日調陸參字第10521001680號函、法務部調查
    局資安鑑識實驗室編號000000鑑定報告、總統府政風處109
    年4月21日華總政一字第10900032160函、總統府秘書長109
    年6月15日華總法字第10900064320號函、王文彥之手機相簿
    翻拍照片等資料附卷可稽（見他字第8223號卷一第41至47頁
    、第49至65頁、第67至75頁、第77至87頁、第89頁、第91頁
    、第93頁、第95頁、第97至119頁、第121至123頁、第125至
    145頁、第171至195頁、第203至215頁、第261頁、第263至2
    65頁、第285至287頁、第315至319頁、第337至339頁、他字
    第8223號卷二第29至39頁、第85頁、第101頁、第123頁、第
    181頁、第209至213頁、他字第8223號卷三第33至35頁、第4
    7頁反面至49頁、第91頁、第157至171頁、偵字第8428號卷
    第207至215頁、第217至225頁、第227至245頁、第271頁、
    軍他字第4號卷第37頁、軍偵字第124號卷第23頁、第37頁、
    第39至47頁、第97至99頁、第101至107頁、第109至151頁、
    第153頁、第175至179頁、第243至245頁、軍偵字第140號卷
    第13頁、第55頁、第67頁、第211頁至233頁、偵字第8428號
    不公開卷第1頁、軍偵字第124號不公開卷第1至28頁）。
  ㈣綜上所述，被告孫翰方、王文彥於本院審理時所辯，均係事
    後飾責之詞，不足採信。事證明確，被告孫翰方、王文彥之
    犯行，均堪認定，皆應依法論科。　　
二、論罪科刑：
  ㈠新舊法比較：
　⒈按行為後法律有變更者，適用行為時之法律。但行為後之法
    律有利於行為人者，適用最有利於行為人之法律，刑法第2
    條第1項定有明文。
  ⒉被告孫翰方於96年7、8月間起，為廣東外聯辦發展組織，最
    後一次傳遞公務上應秘密之文書予廣東外聯辦係於107年11
    月15日；被告王文彥則於107年2月某日起至107年11月15日
    間為廣東外聯辦蒐集、交付公務上應秘密之文書。其等行為
    後，國家安全法第2條之1、第5條之1之規定業於108年7月3
    日修正公布，並自同月5日施行。
  ⒊修正前國家安全法第2條之1規定：「人民不得為外國或大陸
    地區行政、軍事、黨務或其他公務機關或其設立、指定機構
    或委託之民間團體刺探、蒐集、交付或傳遞關於公務上應秘
    密之文書、圖書、消息或物品，或發展組織」；國家安全法
    第5條之1另規定：「意圖危害國家安全或社會安定，違反第
    2條之1規定者，處5年以下有期徒刑或拘役，得併科新臺幣1
    百萬元以下罰金」。修正後國家安全法第2條之1則規定：「
    人民不得為外國、大陸地區、香港、澳門、境外敵對勢力或
    其派遣之人為下列行為：一、發起、資助、主持、操縱、指
    揮或發展組織。二、洩漏、交付或傳遞關於公務上應秘密之
    文書、圖畫、影像、消息、物品或電磁紀錄。三、刺探或收
    集關於公務上應秘密之文書、圖畫、影像、消息、物品或電
    磁紀錄」；修正後國家安全法第5條之1第1至4項另規定：「
    意圖危害國家安全或社會安定，為大陸地區違反第2條之1第
    1款規定者，處7年以上有期徒刑，得併科新臺幣5千萬元以
    上1億元以下罰金；為大陸地區以外違反第2條之1第1款規定
    者，處3年以上10年以下有期徒刑，得併科新臺幣3千萬元以
    下罰金。違反第2條之1第2款規定者，處1年以上7年以下有
    期徒刑，得併科新臺幣1千萬元以下罰金。違反第2條之1第3
    款規定者，處6月以上5年以下有期徒刑，得併科新臺幣3百
    萬元以下罰金。第1項至第3項之未遂犯罰之」。是修正後國
    家安全法第5條之1將違反第2條之1規定各行為態樣之法定刑
    均提高，對被告2人並無較有利之情形，依刑法第2條第1項
    前段規定，應以修正前國家安全法第2條之1、第5條之1之規
    定論處。
　⒋又修正前國家安全法第5條之1第4項後段規定：「犯第1項、
    第2項之罪，於偵查或審判中自白者，得減輕其刑」，修正
    後國家安全法第5條之1第7項前段則規定：「犯第1項至第5
    項之罪，於偵查中及歷次審判中均自白者，得減輕其刑」。
    是修正後國家安全法第5條之1第7項前段規定，限偵查及歷
    次審判均自白始得減刑，修正前第5條之1第4項後段規定，
    則未明文必須審判中始終自白始可減刑；被告孫翰方、王文
    彥雖於偵查及原審審理時皆自白上開犯罪事實，惟於本院審
    理時均否認犯行，依刑法第2條第1項前段規定，應以修正前
    國家安全法第5條之1第4項後段規定，對被告2人較為有利。
  ㈡論罪：
　⒈按修正前國家安全法為大陸地區黨政軍等機構團體刺探、蒐
    集、交付或傳遞公務秘密之行為，與為其發展組織之行為，
    二者犯罪態樣與構成要件不同，但皆應處罰，後者即「發展
    組織」之行為自不以有刺探公務秘密等行為為其前提要件。
    （最高法院104年度台上字第643號判決要旨參照）。被告孫
    翰方為大陸地區廣東外聯辦發展組織而吸收我國現役軍人孫
    以安、王文彥，並多次招待其等前往國外免費旅遊，並與大
    陸地區廣東外聯辦人員會晤、餐敘，提供該軍事機構人員得
    以接觸、拉攏、吸收我國現役軍人之機會，嗣孫以安未同意
    被招攬、吸收為廣東外聯辦成員，亦未有具體配合發展組織
    之行為，而王文彥因此為大陸地區廣東外聯辦蒐集我國情報
    ，已有具體配合發展組織之行為，是核被告孫翰方就事實欄
    三㈠所為，違反修正前國家安全法第2條之1規定，而犯修正
    前同法第5條之1第2項、第1項為大陸地區軍事機關發展組織
    未遂罪；就事實欄三㈡所為，係違反修正前國家安全法第2條
    之1規定，而犯修正前同法第5條之1第1項為大陸地區軍事機
    關發展組織罪。
　⒉又蒐集、交付或傳遞公務秘密文書罪之成立，以行為人主觀
    上具有危害國家安全之犯罪意圖，客觀上有著手實行蒐集、
    交付或傳遞公務上應秘密文書之具體作為為要件。蒐集本質
    上為交付或傳遞之低度行為，如於蒐集得手以後，再交付或
    傳遞予大陸地區軍事機構，應依吸收關係而僅論以較高度之
    交付或傳遞罪。被告王文彥配合大陸地區廣東外聯辦蒐集公
    務上應秘密文書後，交付被告孫翰方，由被告孫翰方傳遞予
    大陸地區廣東外聯辦，是核被告孫翰方就事實欄三㈢所為，
    係違反修正前國家安全法第2條之1規定，而犯修正前同法第
    5條之1第1項為大陸地區軍事機關交付、傳遞關於公務上應
    秘密之文書罪；被告王文彥就事實欄三㈢所為，係違反修正
    前國家安全法第2條之1規定，而犯修正前同法第5條之1第1
    項為大陸地區軍事機關交付、傳遞關於公務上應秘密之文書
    及陸海空軍刑法第76條第1項第2款、刑法第132條第1項現役
    軍人犯公務員交付國防以外秘密罪。
  ⒊次按所謂「集合犯」，係指立法者所制定之犯罪構成要件中
    ，本即預定有數個同種類行為而反覆實行之犯罪而言，因之
    被稱為「法定接續犯」。故是否為集合犯之判斷，客觀上應
    斟酌法律規範之本來意涵、實現該犯罪目的之必要手段、社
    會生活經驗中該犯罪必然反覆實行之常態及社會通念等；主
    觀上則視其反覆實行之行為是否出於行為人之單一犯意，並
    秉持刑罰公平原則，加以判斷（最高法院97年度台上字第22
    7號判決要旨參照）。修正前國家安全法第2條之1之「發展
    組織」行為，係包含為外國或大陸地區行政、軍事、黨務或
    其他公務機關或其設立、指定機構或委託之民間團體提供機
    會，提供該機關、機構或團體之人員接觸、拉攏、吸收新的
    對象，以期該新對象能夠同意該組織之設立目的；且組織本
    為人之集合，其發展更非單次作為得竟其功，自可知其構成
    要件行為，本包含基於發展該組織之單一犯意，多次與多個
    新對象接觸、會面之同種類而反覆實行之行為，是可認符合
    前揭集合犯之認定。故被告孫翰方就事實欄三㈠、㈡所示吸收
    孫以安、王文彥加入大陸地區廣東外聯辦組織之行為，應包
    括論以發展組織之一罪。檢察官主張此部分應分論併罰，容
    有誤會，附此敘明。
  ⒋被告孫翰方吸收被告王文彥為大陸地區廣東外聯辦組織工作
    ，並傳遞由被告王文彥交付之關於公務上應秘密之文書予廣
    東外聯辦，顯見被告孫翰方就吸收被告王文彥藉以為大陸地
    區廣東外聯辦之大陸地區軍事機關發展組織及交付、傳遞機
    密文書，係出於單一之犯意所為，且上開所為均侵害同一國
    家安全法益，各次行為之獨立性極為薄弱，依一般社會健全
    觀念，皆難以強行分開，在刑法評價上，以視為數個舉動之
    接續實行，合為包括之一行為予以評價，較為合理，是被告
    孫翰方就如事實欄三㈠、㈡所示發展組織之行為，與如事實欄
    三㈢各次交付、傳遞公務上應秘密之文書之行為，應論以接
    續犯之包括一罪。另被告王文彥就如事實欄三㈢所示應被告
    孫翰方之要求，交付上開各該公務上應秘密之文書予被告孫
    翰方，再由被告孫翰方攜赴大陸地區傳遞予大陸地區廣東外
    聯辦之官員，亦顯係出於單一之犯意所為，且上開所為均侵
    害同一國家安全法益，各次行為之獨立性極為薄弱，依一般
    社會健全觀念，皆難以強行分開，在刑法評價上，以視為數
    個舉動之接續實行，合為包括之一行為予以評價，較為合理
    ，亦應論以接續犯之包括一罪。
  ⒌被告孫翰方、王文彥就事實欄三㈢所示之為大陸地區軍事機關
    交付、傳遞關於公務上應秘密之文書犯行，有犯意聯絡及行
    為分擔，均為共同正犯。
　⒍被告王文彥以一行為，觸犯修正前國家安全法第2條之1規定
    ，而犯修正前同法第5條之1第1項為大陸地區軍事機關交付
    、傳遞關於公務上應秘密之文書及陸海空軍刑法第76條第1
    項第2款、刑法第132條第1項現役軍人犯公務員交付國防以
    外秘密罪，為想像競合犯，依刑法第55條之規定，應從一重
    之違反修正前國家安全法第2條之1規定，並依修正前同法第
    5條之1第1項處斷。
　㈢減刑事由：
　　被告孫翰方、王文彥2人於偵查中、原審審理時自白犯行，
    惟於本院審理時否認犯行；而修正後國家安全法第5條之1第
    7項前段限偵查及歷次審判均自白始得減刑，修正前第5條之
    1第4項後段則未明文必須審判中始終自白始可減刑，依刑法
    第2條第1項前段規定，參諸前開說明，應以修正前國家安全
    法第5條之1第4項後段規定，對被告2人較為有利，爰依該規
    定，減輕其等之刑。
三、撤銷改判理由：
  ㈠原審以被告孫翰方、王文彥之犯罪事證明確，據以論罪科刑
    ，固非無見。惟查：
　⒈原判決認定孫翰方為大陸地區廣東外聯辦發展組織而吸收我
    國現役軍人孫以安，並多次招待其前往峇里島、韓國等地免
    費旅遊，並與該大陸機構人員會晤、餐敘，提供該大陸機構
    人員得以接觸、拉攏、吸收我國現役軍人之機會，而為發展
    組織之行為，因而依集合犯論被告孫翰方此部分以發展組織
    既遂罪，惟孫以安並未同意被招攬、吸收為廣東外聯辦成員
    或有何具體蒐集情報、策反國軍等符合廣東外聯辦组織任務
    之行為，是原判決認定被告孫翰方就此部分有為大陸地區軍
    事機關發展組織既遂，已有違誤。　
　⒉又刺探公務秘密文書罪之成立，以行為人主觀上具有危害國
    家安全之犯罪意圖，客觀上有著手實行刺探公務上應秘密文
    書之具體作為為要件。倘行為人已暗中打探而尚未得知公務
    上應秘密之文書内容，固已著手刺探而屬未遂；惟僅承諾而
    尚未著手打探，則仍在陰謀或預備階段，尚不能以未遂犯論
    擬。原判決認定被告王文彦有依被告孫翰方轉達廣東外聯辦
    之指示，進行刺探、蒐集關於蔡英文總統會見美、日等國會
    議員團體及個人之不公開名單訊息，因被告王文彥「詢問」
    相關單位後認無法刺探、蒐集取得上揭公務上應秘密之文書
    而未遂，因而論處王文彥此部分共同刺探公務秘密文書未遂
    罪，然依檢察官所舉事證，無從證明被告王文彥著手此部分
    刺探、蒐集公務秘密文書之犯行（詳後述），原判決就被告
    王文彥、孫翰方此部分之行為，論以修正前同法第5條之1第
    2項、第1項為大陸地區軍事機關刺探關於公務上應秘密之文
    書未遂罪之犯行，尚有未當。
　⒊原判決漏未論及被告王文彥以一行為，觸犯修正前國家安全
    法第2條之1規定，而犯修正前同法第5條之1第1項為大陸地
    區軍事機關交付、傳遞關於公務上應秘密之文書及陸海空軍
    刑法第76條第1項第2款、刑法第132條第1項現役軍人犯公務
    員交付國防以外秘密罪，為想像競合犯，依刑法第55條之規
    定，應從一重之違反修正前國家安全法第2條之1規定，並依
    修正前同法第5條之1第1項處斷，亦有疏漏。
　⒋按刑法所稱之緩刑，並非刑罰之一種，而係指暫緩執行刑罰
    而言，參照同法第74條第1項之規定內容以觀，緩刑必須依
    附於主刑，始具有其意義，二者間具有不可分離之依存關係
    ，故在訴訟上應合一審判，不能割裂處理，否則即有判決適
    用法則不當之違法；從而，上級審法院若以下級審法院判決
    諭知主刑不當而予以撤銷者，其撤銷之效力當然及於緩刑部
    分；反之，若上級審法院認為下級審法院判決諭知緩刑不當
    而有撤銷原因者，自應將下級審法院判決全部撤銷改判，殊
    不能僅撤銷下級審法院關於宣告緩刑部分之判決，而維持該
    下級審法院之其他判決（最高法院103年度台上字第4116號
    判決意旨參照）。被告王文彥於案發時係職業軍人，更曾任
    總統警衛官，應深知國家元首安全，關乎國家政局之穩定，
    且兩岸局勢持續緊張，被告王文彥竟無視此國家重大利益，
    多次接受免費國外旅遊招待，並與敵對之大陸地區廣東外聯
    辦人員接觸後，再依被告孫翰方之指示，利用任職特勤中心
    特勤管制室之便，蒐集公務上應秘密之高階主官之姓名、電
    話、輪值資料，交予被告孫翰方轉交廣東外聯辦，即枉顧軍
    人應守之節操，危害國家安全甚鉅，所為嚴重侵害國家利益
    ，當嚴厲非難；又被告王文彥於原審審理時仍認罪，始獲原
    審為緩刑之諭知，惟依其犯罪情節及生活狀況，應有令其實
    際接受刑罰執行以收警惕制裁之效之必要，不應為緩刑之諭
    知。原判決遽以被告王文彥已遭停役、撤職等嚴厲處分之教
    訓，已從中記取教訓，無再犯之虞，而對被告王文彥為緩刑
    之宣告，同非妥適。
　⒌被告孫翰方上訴否認犯行，為無理由，檢察官上訴意旨略以
    ：被告孫翰方、王文彥之犯行對國家安全之危害甚為重大，
    原審之量刑難認符合罪刑相當；又被告孫翰方自96年7、8月
    起，受大陸地區廣東外聯辦「方建中」之指示吸收證人孫以
    安，並多次安排證人孫以安接受旅遊招待，另自96年12月起
    ，受大陸地區廣東外聯辦「方建中」之指示，吸收王文彥接
    受旅遊招待，孫以安、王文彥不曾一同接受旅遊招待，可見
    被告孫翰方係基於不同之發展組織犯意，多次、單線分別吸
    收孫以安、王文彥，應論以2個發展組織行為，原審認係集
    合犯，有違背判決法令之違誤等語，指摘原判決不當，雖無
    理由，然檢察官提起上訴指摘原判決宣告被告王文彥附條件
    緩刑不當部分，為有理由，且原判決既有上開可議之處，自
    應由本院依法將原判決予以撤銷改判。
　㈡爰審酌被告孫翰方曾任特勤中心警衛官及前總統隨扈，被告
    王文彥於行為時為現役軍人、屬特勤中心任務編組，國家、
    責任、榮譽、忠誠均為其等軍旅生涯中一再受洗禮薰陶之信
    念及價值，理應較一般人更知悉效忠國家之重要性，惟其等
    竟罔顧國家栽培及照顧，遽將我國機密文件洩露予敵對之大
    陸地區軍事機構，而為背叛國家之舉止，嚴重危害國家安全
    ，殊值非難；被告孫翰方、王文彥雖於原審時均坦承犯行，
    然於本院審理時卻翻異前詞否認犯行之犯後態度，並審酌被
    告孫翰方因貪圖私利而與大陸地區廣東外聯辦合作牟利，嗣
    更為其發展組織、吸收我國現役軍人，以交付、傳遞我國公
    務上應秘密之文書，所獲利益甚鉅，形同將我國之現役軍人
    、公務機密均作為其換取私利之籌碼；被告王文彥多次接受
    免費旅遊招待後，甘為大陸地區廣東外聯辦所用，依被告孫
    翰方指示蒐集、交付公務上應秘密之文書予被告孫翰方傳遞
    予大陸地區軍事機構等犯罪情節；兼衡被告孫翰方自陳：政
    戰學校畢業之智識程度、已婚，育有3子女均已成年、無業
    等家庭生活經濟狀況；被告王文彥自陳：大學畢業之智識程
    度、已婚、育有2子女均未成年、無業，由配偶支撐家計等
    家庭生活經濟狀況（見本審卷第333頁），暨其等之犯罪動
    機、犯罪手段、危害程度甚鉅等一切情狀，分別量處如主文
    第2、3項所示之刑。
　㈢沒收：　
  ⒈犯罪所得部分：
　⑴被告孫翰方部分於警詢時供承：伊於91年初認識「方建中」
    ，2年半後（即93年6月間），「方建中」提議每月提供人民
    幣5,000元人民幣給伊，伊有答應，後來105年「方建中」升
    任副局長後，「李處長」將其每月工作費提高為人民幣7,00
    0元，107年「李處長」又將其每月工作費提高為人民幣1萬
    元，伊一直領到109年1月，每年除春節有2個月獎金外，端
    午節、中秋節各有1個月獎金」等語明確（見偵字8428號卷
    第125頁反面），是被告孫翰方之工作費及獎金所得計算如
    附表一、二所示，共計人民幣147萬9,000元。
　⑵被告孫翰方為孫以安、王文彥安排如事實欄三㈠、㈡所示各次
    旅遊之費用，均交由大陸地區廣東外聯辦之人員核銷後給付
    款項予被告孫翰方，並另行給付被告孫翰方美金現鈔2,000
    元至3,000元不等之數額做為報酬等節，業經認定如前，是
    此部分亦屬被告孫翰方之犯罪所得，數額之計算如附表三所
    示，共計677,647元及美金現鈔2萬元。
　⑶上開犯罪所得及亞運紀念套幣1套，因均未扣案，均應依刑法
    第38條之1第1項前段、第3項規定，於被告孫翰方所犯犯行
    之主文項下諭知沒收，並於全部或一部不能沒收或不宜執行
    沒收時，追徵其價額。　
  ⑷被告王文彥就事實三㈢之犯行，因無證據顯示其獲有何犯罪所
    得，自無從宣告沒收，應予敘明。
  ⒉犯罪所用之物：
  ⑴如附表四編號1至2所示之物，均載有廣東外聯辦官員之相關
    資料，有扣案物照片附卷足參（見他字第8223號卷一第337
    至339頁），係供被告孫翰方為本案犯行所用之物，依刑法
    第38條第2項前段之規定宣告沒收。
　⑵如附表四編號3所示之手機，係被告孫翰方所有，供其聯繫被
    告王文彥交付公務上應秘密之文書所使用，依刑法第38條第
    2項前段之規定宣告沒收。　　
　⑶如附表四編號4所示之手機，係被告王文彥所有，供其聯繫交
    付被告孫翰方公務上應秘密之文書所使用，依刑法第38條第
    2項前段之規定宣告沒收。
　⒊扣案之其他物品均無證據證明為被告孫翰方、王文彥所有供
    本件犯罪所用，或因犯罪所生或所得之物，且非違禁物，是
    均不予宣告沒收。
四、不另無罪諭知部分：
　㈠公訴意旨另以：
　⒈被告孫翰方於107年1月18日至同年月28日間某日，在大陸地
    區廣東省珠江邊某不詳地點，經「孫帆」指示：「因王文彥
    曾在總統府侍衛室擔任前馬英九總統隨扈，且現仍任職於特
    勤中心特管室，希望王文彥可利用職務之便，蒐集臺灣領導
    人蔡英文私下接見美國及日本議員（不論係團體或個人）相
    關不公開行程之名單、時間、地點之資料」等語，經被告孫
    翰方允諾後，被告孫翰方旋於同年月28日返回臺灣，於107
    年1月28日至同年2月5日間某日晚間，在桃園市○○區○○○街00
    號12樓之住處，先由被告孫翰方邀約被告王文彥至上開住處
    餐敘，期間被告孫翰方即轉達「孫帆」上開指示，並請被告
    王文彥運用職務之便，刺探、蒐集公務上應秘密而有關蔡英
    文總統私下不公開之會見美國、日本議員之團體及個人名單
    等行程訊息，然因被告王文彥詢問相關單位後認一時無法刺
    探、蒐集取得上開公務上應秘密之文書而未遂。被告孫翰方
    並於107年2月5日下午3時59分許，持用門號0000000000號行
    動電話撥打被告王文彥持用之門號0000000000號行動電話，
    詢問被告王文彥上開資料之蒐集結果，惟因被告王文彥表示
    無法取得而作罷，始未得逞。因認被告孫翰方、王文彥此部
    分亦涉違反修正前國家安全法第2條之1規定，而犯修正前同
    法第5條之1第2項、第1項為大陸地區軍事機關刺探關於公務
    上應秘密之文書未遂罪。
　⒉被告王文彥另基於與被告孫翰方共同為大陸地區廣東外聯辦
    交付公務上應秘密文書之犯意聯絡，由被告王文彥於107年
    間手繪特勤中心組織架構圖予被告孫翰方，再由被告孫翰方
    將該公務上應秘密之資料，攜往大陸交予、洩漏於廣東外聯
    辦之官員「孫帆」，因認被告孫翰方、王文彥此部分所為，
    亦均涉犯修正前國家安全法第5條之1第1項為大陸地區黨政
    軍機關交付公務上應秘密之文書罪嫌。
  ㈡按犯罪事實應依證據認定之，無證據不得認定犯罪事實，刑
    事訴訟法第154條第2項定有明文。又犯罪事實之認定應憑證
    據，如未能發現相當證據，或證據不足以證明，自不能以推
    測或擬制之方法，作為裁判基礎；且認定犯罪事實所憑之證
    據，雖不以直接證據為限，間接證據亦包括在內，然而無論
    直接證據或間接證據，其為訴訟上之證明，須於通常一般之
    人均不致有所懷疑，而得確信其為真實之程度者，始得據為
    有罪之認定，倘其證明尚未達到此一程度，而有合理之懷疑
    存在而無從使事實審法院得有罪之確信時，即應由法院為諭
    知被告無罪之判決；又檢察官對於起訴之犯罪事實，仍應負
    提出證據及說服之實質舉證責任。倘其所提出之證據，不足
    為被告有罪之積極證明，或其指出證明之方法，無從說服法
    院以形成被告有罪之心證，基於無罪推定之原則，自應為被
    告無罪判決之諭知，最高法院40年台上字第86號、76年台上
    字第4986號、92年台上字第128號判決意旨可資參照。　
　㈢經查：
　⒈被告孫翰方轉達廣東外聯辦指示王文彥進行刺探、蒐集關於
    蔡英文總統會見美、日等國會議員團體及個人之不公開名單
    訊息，因王文彥「詢問」相關單位後認無法刺探、蒐集取得
    上揭公務上應秘密之文書而未遂部分：
　⑴被告王文彥於109年3月10日調詢中供稱：孫翰方有詢問伊可
    否蒐集總統接見日本跟美國官員的名單及接見時間等資料，
    伊叫孫翰方上網去查等語（見他字第8223號卷二第165頁）
    ；於109年3月10日偵查中供稱：孫翰方要伊幫他找未公開總
    統接見日本跟美國官員的名單及接見時間等資料，伊並未詢
    問任何人，譯文中伊對孫翰方稱「我問過了，真的沒有」，
    當時伊剛睡醒，沒有很清醒等語（見他字第8223號卷二第22
    9至230頁）；於109年5月7日於調查時陳稱：伊認為這份資
    料在總統府警衛室，伊沒辦法接觸到，伊也沒去問。伊向孫
    翰方說「我問過了，沒有，真的沒有」等語，是在應付他；
    伊沒去問任何人，因為該資料不屬於伊能接觸到的，伊去問
    其他特勤單位相當奇怪，也是自殺行為等語（見軍他字第4
    號卷第25頁）；於109年7月7日原審訊問時陳稱：孫翰方要
    求伊蒐集蔡英文私下接見美國及日本官員之行程，因為這份
    資料屬於機密，如果伊去問的話，會遭人質疑，所以伊就沒
    去問等語（見原審卷一第80頁）。
　⑵被告孫翰方於109年3月11日偵查中供稱：總統接見日本跟美
    國官員的名單及接見時間是孫帆要伊收集資料，伊有轉達給
    王文彥，王文彥叫伊去網路上找，他說沒有，他沒有給伊東
    西等語（見他字第8223號卷一第345頁反面）；於109年3月1
    1日羈押庭中供稱：伊有請王文彥提供總統接見日本跟美國
    員的名單及接見時間，王文彥說他沒有辦法做等語（見他字
    第8223號卷一第381頁）；109年3月25日調詢中供稱：孫帆
    要求伊提供總統接見日本跟美國員的名單及接見時間，王文
    彥並未提供伊提供總統接見日本跟美國員的名單及接見時間
    等資料，伊也沒有向孫帆回報等語（見偵字第8428號卷第76
    頁）；於109年4月9日調詢中供稱：孫帆要求伊提供總統接
    見日本跟美國員的名單及接見時間，王文彥回覆伊報紙上都
    有，報紙上沒有的他也不會有等語（見偵字第8428號卷第13
    0頁）。　
　⑶被告孫翰方、王文彥上開供述互相符合，且無任何證據證明
    被告王文彥有著手此部分刺探、蒐集公務秘密文書之犯行，
    自難對被告孫翰方、王文彥論以修正前同法第5條之1第2項
    、第1 項為大陸地區軍事機關刺探關於公務上應秘密之文書
    未遂罪之罪責。　
  ⒉被告王文彥於107年間手繪特勤中心組織架構圖予被告孫翰方
    部分：
　　被告王文彥確有手繪特勤中心組織架構圖予被告孫翰方之行
    為，此固經其供承明確（見軍他字第4 號卷第25頁背面）。
    然證人即國安局特勤中心少將副執行長沈能策於偵訊時證稱
    ：「特勤中心之組織架構依照法令規定，係公開的」等語明
    確（見偵字第8428號卷不公開卷第5頁），則特勤中心組織
    架構圖所載既為公開之內容，自與所謂「公務上應秘密之文
    書」有間，縱被告王文彥將該組織架構圖交付予被告孫翰方
    ，再由被告孫翰方交付予大陸地區廣東外聯辦之人員，亦與
    修正前國家安全法第5條之1第1項所稱為大陸地區黨政軍機
    關交付或傳遞公務上應秘密文書之要件未合。檢察官所舉前
    開事證，尚未達於通常一般之人均不致有所懷疑，而得確信
    其為真實之程度，尚不足使本院形成被告孫翰方、王文彥就
    被告王文彥手繪特勤中心組織架構圖予被告孫翰方之行為確
    有公訴意旨所指涉犯修正前國家安全法第5條之1第1項為大
    陸地區黨政軍機關交付公務上應秘密之文書犯行之確信，而
    仍有合理懷疑存在。
  ⒊此外，復查無其他積極證據被告孫翰方、王文彥有檢察官上
    開指訴之犯行，其等此部分犯罪即屬不能證明，原應諭知無
    罪，然檢察官認此部分與前開經論罪科刑部分之間為法律上
    一罪關係，爰就被告孫翰方、王文彥上開部分，均為不另為
    無罪之諭知。　　　　
據上論斷，應依刑事訴訟法第369條第1項前段、第364條、第299
條第1項前段，修正前國家安全法第2條之1、第5條之1第1項、第
2項、第4項後段，陸海空軍刑法第76條第1項第2款，刑法第2條
第1項、第11條前段、第28條、第132條第1項、第55條、第38條
第2項前段、第38條第2項前段、第38條之1第1項前段、第3項，
判決如主文。
本案經檢察官葉益發提起公訴，檢察官壽勤偉到庭執行職務。
中　　華　　民　　國　　111 　年　　9 　　月　　27　　日
                  刑事第九庭    審判長法　官  潘翠雪
                                      法　官  俞秀美
                                      法　官  陳俞婷
以上正本證明與原本無異。
如不服本判決，應於收受送達後20日內向本院提出上訴書狀，其
未敘述上訴之理由者並得於提起上訴後20日內向本院補提理由書
（均須按他造當事人之人數附繕本）「切勿逕送上級法院」。
                                      書記官  李政庭
中　　華　　民　　國　　111 　年　　9 　　月　　27　　日

附錄：本案論罪科刑法條全文　　　　　　　　　　　　　　　
修正前國家安全法第2條之1：
人民不得為外國或大陸地區行政、軍事、黨務或其他公務機關或
其設立、指定機構或委託之民間團體刺探、蒐集、交付或傳遞關
於公務上應秘密之文書、圖書、消息或物品，或發展組織。

修正前國家安全法第5條之1：
意圖危害國家安全或社會安定，違反第2 條之1 規定者，處5年
以下有期徒刑或拘役，得併科新臺幣100萬元以下罰金。
前項之未遂犯罰之。
犯前二項之罪，其他法律有較重處罰之規定者，從其規定。
犯第1項、第2項之罪而自首者，得免除其刑；於偵查或審判中自
白者，得減輕其刑。

陸海空軍刑法第76條第1項：
現役軍人犯刑法下列之罪者，除本法另有規定外，依各該規定處
罰：
一、外患罪章第109條至第112條之罪。
二、瀆職罪章。
三、故意犯公共危險罪章第173條至第177條、第185條之1、第
    185條之2、第185條之4、第190條之1或第191條之1之罪。
四、偽造文書印文罪章關於公文書、公印文之罪。
五、殺人罪章。
六、傷害罪章第277條第2項、第278條第2項之罪。
七、妨害性自主罪章。
八、在營區、艦艇或其他軍事處所、建築物所犯之竊盜罪。
九、搶奪強盜及海盜罪章。
一○、恐嚇及擄人勒贖罪章。

中華民國刑法第132條：
公務員洩漏或交付關於中華民國國防以外應秘密之文書、圖畫、
消息或物品者，處3年以下有期徒刑。
因過失犯前項之罪者，處1年以下有期徒刑、拘役或3百元以下罰
金。
非公務員因職務或業務知悉或持有第1項之文書、圖畫、消息或
物品，而洩漏或交付之者，處1年以下有期徒刑、拘役或3百元以
下罰金。
附表一：被告孫翰方自96年6月起至109年1月止所獲得之工作費
）（單位：人民幣）
期間  每月工作費數額 工作月數 合計  93年6月至93年12月 5,000元 7 5,000*7＝3萬5,000元 94年1月至104年12月 5,000元 132 5,000*132＝66萬 105年1月至106年12月 7,000元 24 7,000*24＝16萬8,000元 107年1月至109年1月 1萬元 25 10,000*25＝25萬 總計   人民幣111萬3,000元 
附表二（被告孫翰方自96年6月起至109年1月止所獲得之獎金）
（單位：人民幣）
期間 每月工作費數額 左列期間每年可獲得之獎金數額 左列期間可獲得之獎金 93年6月至93年12月 5,000元 5,000*2 ＝1萬（不滿一年，僅可獲得端午節、中秋節獎金，即相當於2 個月之工作費） 1萬 94年1月至104年12月 5,000元 5,000*4＝2萬（每年皆可獲三節獎金，即相當於4 個月之工作費） 2萬*11（年）＝22萬 105年1月至106年12月 7,000元 7,000*4＝2萬8,000元（每年皆可獲三節獎金，即相當於4個月之工作費） 2萬8,000*2 （年）＝5 萬6,000 元 107年1月至109年1月 1萬元 1 萬元*4＝4 萬元（每年皆可獲三節獎金，即相當於4 個月之工作費） 4萬*2（年）＝8萬 總計   人民幣36萬6,000元 
附表三（被告孫翰方安排各次旅遊之犯罪所得） 
犯罪事實 旅遊款項 （新臺幣） 額外報酬（如被告孫翰方無法確認數額則以最有利於其之認定） （美金） 其他所得 三㈠之1 64,570元 2千元 無 三㈠之2 33,000元 2千元 無 三㈠之3 26,550元 2千元 無 三㈠之4 122,500元 2千元 無 三㈠之5 26,588元 24,694元 44,724元 3千元 無 三㈡之1 29,800元 2千元 亞運紀念幣1套 三㈡之2 20,600元 2千元 無 三㈡之3  10萬元 7萬元 3千元  無  三㈡之4 114,621元 2千元 無 合計 677,647元 2萬元 亞運紀念套幣1套 
附表四（應沒收之犯罪所用之物） 
編號         物品 數量 相關卷頁 1 手寫電話簿 1本 自被告孫翰方處扣得（見偵字第8223號卷三第169至171頁） 2 名片 10張  3  三星手機（含sim卡、充電線，搭配門號0000000000 號） 1支   4 IPhone 10手機（搭配門號0000000000號） 1支 自被告王文彥處扣得得（見偵字第8428號卷第225頁）